【裁判字號】    94,國,18
【裁判日期】    950428
【裁判案由】    國家賠償
【裁判全文】
臺灣臺中地方法院民事判決  94年度國字第18號
原      告  丙○○○
訴訟代理人  乙○○
被      告  行政院國軍退除役官兵輔導委員會台中榮民總醫院
法定代理人  劭克勇
訴訟代理人  李慶松律師
複  代理人  蔡瑞麒律師
上列當事人間請求國家賠償事件，本院於民國95年4月11日言詞
辯論終結，判決如下：
    主    文
原告之訴駁回。
訴訟費用由原告負擔。
    事實及理由
甲、程序方面：
一、查本件被告行政院國軍退除役官兵輔導委員會台中榮民總醫
    院組織之設置，係依據行政院國軍退除役官兵輔導委員會台
    中榮民總醫院組織規程第1條規定，即依行政院國軍退除役
    官兵輔導委員會組織條例第16條之規定設置，係行政院國軍
    退除役官兵輔導委員會附屬之事業機構。是被告醫院既係行
    政院國軍退除役官兵輔導委員會附屬事業機構，又非公司組
    織，核與國有財產法第4條第2項第3款但書規定不符，而應
    屬國有財產，而有國家賠償法之適用。
二、按依國家賠償法請求損害賠償時，應先以書面向賠償義務機
    關請求。賠償義務機關對於前項請求，應即與請求權人協議
    。賠償義務機關拒絕賠償，或自提出請求之日起逾30日不開
    始協議，或自開始協議之日起逾60日協議不成立時，請求權
    人得提起損害賠償之訴，國家賠償法第10條第1項、第11條
    前段分別定有明文。本件原告已於民國（下同）92年12月24
    日向行政院國軍退除役官兵輔導委員會台中市榮民服務處陳
    情，請求被告應負賠償責任，惟經該處發函予被告後，被告
    竟以93年1月12日中榮工字第0930000009號函回覆「經查當
    日並無病患跌倒記錄，以致無法推斷原因」等語拒絕賠償，
    此有前開函文乙份附卷可稽，是原告據以提起本件國家賠償
    訴訟，程序上並無不合。
乙、實體方面：
一、原告起訴主張：原告於92年9月17日上午11時15分許在台中
    榮民總醫院看畢中醫門診後，徒步經過被告醫院門診大樓門
    口時，因該門口斜坡地面光滑，且未鋪設止滑設施，致原告
    滑倒而右手臂受有骨折之傷害，當場臥地不起，幸經訴外人
    甲○○女士扶持至被告醫院急診室就醫，嗣於翌日凌晨3時
    30分許始對原告進行鋼板鋼釘固定手術而住院治療，至同年
    月22日原告才出院返家療傷；原告因被告醫院之公共設施設
    計不當，未善盡安全管理之責，造成原告受有上開傷害，為
    此依國家賠償法第3條第1項之規定，請求被告賠償醫療費用
    新台幣（下同）31,960元，又原告因此傷害，身心所受之折
    磨煎熬，及精神上之痛苦，實非筆墨所能形容，故併同請求
    精神上之慰撫金70萬元。並聲明：被告應給付原告731,960
    元，及自起訴狀繕本送達翌日起至清償日止，按年息百分之
    五計算之利息。
二、被告則以：被告醫院之門診大樓門口兩側，均設有服務台，
    且門診大樓門口，尚有交通管理人員管制車輛之進行及協助
    行動不便之患者下車。然原告所指本案發生之日，無論服務
    台之記錄或交通管理人員，均未接獲有民眾於門診大樓門口
    滑倒受傷之反應，故原告所稱係於被告醫院內受傷，甚至係
    因系爭小斜坡而受傷等語，自難採信。另被告醫院門診大樓
    門口之所以設置斜坡，乃係為方便身體障礙人士以輪椅進入
    醫院而設，其設置之標準，亦均符合法規之規範。又被告早
    已將該小斜坡之表面，鑿成一個個小孔，藉以增加摩擦力，
    防止病患跌倒，被告對該設施之設置及管理均未有任何欠缺
    。再者，自該門診大樓啟用以來，並未發生有病患因該小斜
    坡滑倒之情事，且本案發生後，亦無相同之事件發生，足徵
    本件應係原告自身所致之意外事件，而與被告就該小斜坡之
    設置及管理無涉。另被告雖於本件事故發生後，於系爭小斜
    坡加強止滑設施，惟此乃鑑於預防因民眾本身之殊虞，而發
    生與本件事故相類之事件，不能因此推論被告就系爭小斜坡
    雖設置及管理上有缺失，故被告之舉僅係為加強系爭小斜坡
    之安全維護等語置辯。並聲明：駁回原告之訴，如受不利判
    決，願供擔保請准宣告免為假執行。
三、本件兩造不爭執事項：
  (一)原告曾於92年9月17日於被告台中榮民總醫院接受中醫門診
    治療及急診治療。
  (二)原告當日至急診室主訴跌倒受傷。
  此外，復有被告醫院處方簽、被告醫院醫療費用收據、被告醫
  院住院收費收據、被告醫院診斷證明書、立委服務處函、行政
  院國軍退除役官兵輔導委員會台中市榮民服務處函、行政院國
  軍退除役官兵輔導委員會書函、被告醫院書函（以上均影本）
  、被告醫院門診大樓門口照片、原告在被告醫院就醫之病歷資
  料等件在卷可考，並為兩造所不爭執，而得為本件判斷之基礎
  。
四、本件兩造爭執所在厥為：(一)原告是否在系爭時地發生傷害事
    實？(二)被告系爭設施是否疏失導致原告受有傷害？(三)被告之
    設施若導致原告受傷，則原告所受傷勢支出之醫療費用？茲
    將本院得心證之理由說明如下：
  (一)按公有公共設施因設置或管理有欠缺，致人民生命、身體或
    財產受損害者，國家應負損害賠償責任。國家賠償法第3條
    第1項固有明文。惟所謂公共設施之設置有欠缺，係指公共
    設施建造之初，即存有瑕疵而言；管理有欠缺者，係指公共
    設施建造後未妥善保管，怠於維護致該物發生瑕疵而言。又
    人民依上開規定請求國家賠償時，尚須人民之生命、身體或
    財產所受之損害，與公有公共設施之設置或管理之欠缺，具
    有相當因果關係，始足當之。亦即在公有公共設施因設置或
    管理有欠缺之情況下，依客觀之觀察，通常會發生損害者，
    即為有因果關係；如必不生該等損害或通常亦不生該等損害
    者，則不具有因果關係（最高法院84年度台上字第1004號判
    決要旨參考）。
  (二)查本件原告主張其於92年9月17日在被告醫院門診大樓門口
    斜坡處滑倒受傷並經被告醫院急診住院手術治療等情，固有
    提出被告醫院中醫科門診的收據、處方簽、預約掛號說明單
    、醫療費用收據、住院收費收據、診斷證明書、行政院國軍
    退除役官兵輔導委員會台中市榮民服務處函、行政院國軍退
    除役官兵輔導委員會書函、被告書函等件為憑，核與原告在
    被告醫院就診病歷資料相符，且被告醫院急診護理評估表亦
    載明主訴：「酸痛、上肢、右側、跌倒」，並於病史欄此次
    發病經過中記載「9/17於門診看診，在門診大樓門口滑倒，
    致右手骨折，ER求治入OR手術住院治療」等語。顯見原告確
    有於當日受骨折之傷害而急診住院手術治療等情屬實，復為
    被告所不爭執。惟原告該次右側上肢骨折之傷害究如何發生
    ？原告當日固有主訴，被告醫院之醫護人員僅係將病患說詞
    記載於病歷內，且醫護人員並無查證之責，而被告復否認此
    情，並提出92年9月15日至92年9月20日被告醫院門診榮民服
    務台工作記錄簿影本，其內於92年9月17日並無原告在門診
    大樓門口跌到受傷之記錄，又該處門口被告亦委請萬安保全
    公司負責專人專責服勤，若有跌到受傷事故發生，應立即處
    理並有記錄，且原告所主張之時間乃當日正午左右，而地點
    又係多數人進出之出入口處，榮民服務台或交通管理人員豈
    有不知之理？另證人甲○○雖到庭證稱：「（92年9月17日
    你是否有去台中榮總？）有，我當天去看門診。看什麼科我
    忘記了，應該是免疫風濕科或神經內科。」、「（當天何時
    有在門診大樓看到什麼情況？）當天早上，我正要進去榮總
    看診時，在大門那邊有看到原告跌倒了，因為原告的訴代（
    指乙○○）是鐘錶公會的顧問，而我先生是從事鐘錶行業的
    工作，所以我們之前就有認識原告，所以我就扶起原告，當
    時原告訴代並不在場，我看到時，原告跌倒在地上，有不認
    識的人在扶他。我幫原告拿東西，他說他的手很痛，一直彎
    下去，我看地上有東西，就撿起來。我就說趕緊去看醫生，
    當時我就說趕快去急診室，在急診室等很久，後來醫生好像
    說要開刀，我陪原告一直到他先生來我才走。因為他們二個
    人都很緊張，我有跟護士小姐說，是否先給原告止痛藥，醫
    生說要瞭解原告的症狀，要先照Ｘ光，醫生有說骨頭斷了，
    要開刀。後來我就離開去看自己的門診了。」、「（當場原
    告有沒有說什麼原因手很痛？）原告說他跌倒了，手很痛，
    他有比了一下，說在這裡跌倒的。跌倒的位置，就是他坐在
    地上的位置。也就是台中榮總門診大樓的門口。那個地方我
    進出很多次。原告只有說：『在這裡滑倒了。』他沒有跟我
    說什麼原因跌倒。」、「那個地方有個斜坡，好像是要供輪
    椅進出的。」等語，惟僅證明原告有跌倒情事，但究係何原
    因跌倒證人並不清楚，再者，原告所主張之系爭斜坡乃為方
    便供乘坐輪椅之患者進出之用，亦為證人陳明在卷。是原告
    之受傷與被告就該斜坡之設置就有何因果關係，尚乏憑證，
    自難採信。
  (三)次按國家賠償法第3條所定公共設施設置或管理欠缺所生國
    家賠償責任之立法，旨在使政府對於提供人民使用之公共設
    施，負有維護通常安全狀態之義務，重在公共設施不具通常
    應有之安全狀態或功能時，其設置或管理機關是否積極並有
    效為足以防止危險或損害發生之具體行為，倘其設置或管理
    機關對於防止損害之發生，已為及時且必要之具體措施，即
    應認其管理並無欠缺，自不生國家賠償責任（最高法院92年
    度台上字第2672號判例要旨參照）。查本件系爭斜坡，長度
    約140公分，高低差為14公分，坡度為10分之1等情，有被告
    提出之照片在卷可稽。又依據內政部所頒之建築技術規則建
    築設計施工編第10章「公共建築物行動不便者使用設施」第
    171條規定，高低差在12公分以上，20公分以下，坡度應為6
    分之1。足徵系爭斜坡之坡度小於上開標準，又行走於磨石
    地面本有一定摩擦力，難認其設置之初有何瑕疵。。再者，
    系爭斜坡於本件發生前，被告醫院業已於該斜坡上，鑿上許
    多小孔以防滑，並以每5公分間隔，貼上一條止滑條，是以
    ，被告醫院已為有效足以防止危險及損害發生之行為，實難
    謂被告醫院對於系爭斜坡之管理有欠缺，揆諸上開判決要旨
    ，自不生國家賠償責任。
五、綜上所述，原告雖主張被告設置及管理系爭斜坡有欠缺而應
    負損害賠償責任，然原告就該公有公共設施即系爭斜坡之設
    置或管理之欠約，與其損害間之因果關係未能舉證證明之，
    是其主張，為無理由，應予駁回。
六、本件判決事證已臻明確，兩造其餘攻擊防禦方法及舉證，均
    已無礙本院上開審認，自毋庸逐一論駁，附此敘明。
七、據上論結，本件原告之訴為無理由，依民事訴訟法第78條，
    判決如主文。
中    華    民    國    95    年    4     月    28    日
                  民事第四庭    法  官  夏一
以上正本係照原本作成。
如對本判決上訴，須於判決送達後20日內向本院提出上訴狀。
中    華    民    國    95    年    4     月    28    日
                                書記官


司法院資訊處製作；財團法人民間司法改革基金會備份。
